【裁判字號】    97,家訴,10
【裁判日期】    970521
【裁判案由】    分割遺產
【裁判全文】
臺灣彰化地方法院民事判決  97年度家訴字第10號
原      告  辰○○
訴訟代理人  黃柏霖律師
複代理人    甲○○
被      告  寅○○
                        之1
被      告  未○○
                        弄15.
被      告  申○○
被      告  午○○
                        樓
被      告  癸○○
                        號
被      告  辛○○
被      告  戊○○
                        7樓之.
被      告  壬○○
被      告  庚○○
被      告  己○○
                        之1
被      告  酉○○○
被      告  丁○○○
                        弄2號.
被      告  子○○
                        5樓
被      告  丑○○
被      告  卯○○
被      告  巳○○
被      告  Ｂ○○
被      告  黃○○
被      告  Ａ○○
被      告  玄○○即羅嘉波之遺產管理人
被      告  丙○○○
被      告  乙○○○
                        9之1.
被      告  宙○○
                        0弄1.
被      告  宇○○
                        26號.
被      告  亥○○
兼前一人    地○
訴訟代理人
被      告  天○○
被      告  戌○○
                        樓之3.
上列當事人間請求分割遺產事件，本院於民國97年5月7日言詞辯
論終結，判決如下：
    主      文
被告未○○、申○○、午○○、癸○○、辛○○、戊○○應就其
被繼承人許鴻如所遺座落彰化縣二水鄉○○段８２３之３地號土
地，地目：雜，面積：５９８．９４平方公尺，權利範圍公同共
有１分之１之土地辦理繼承登記。
兩造公同共有座落彰化縣二水鄉○○段８２３之３地號土地，地
目：雜，面積：５９８．９４平方公尺，權利範圍公同共有１分
之１，准予分割。其分割方法如下：由兩造按附表所示之應有部
分比例分別共有取得。
訴訟費用由兩造按附表所示之應有部分比例負擔。
    事實及理由
一、本件被告未○○、申○○、午○○、癸○○、辛○○、戊○○、庚○○、己○○、酉○○○、丑○○、Ｂ○○、黃○○
    、Ａ○○、玄○○（即羅嘉波之遺產管理人）、丙○○○、
    乙○○○、宙○○、宇○○、天○○、戌○○經合法合法通
    知，無正當理由，未於言詞辯論期日到場，核無民事訴訟法
    第三百八十六條所列各款情形，爰依原告之聲請，由其一造
    辯論而為判決，合先敘明。
二、原告起訴主張：
  (一)、緣坐落彰化縣二水鄉○○段８２３地號土地，面積：１６
      １７１．４４平方公尺，應有部分８６４分之３２，原為
      訴外人即兩造之被繼承人許厚皮所有，嗣許厚皮於民國（
      下同）四十三年六月十九日死亡，其死亡時有繼承人如下
      ：１、配偶：許李毛。２、次男：許銀傳、三男：許鴻如
      、四男：許豐盛、五男：壬○○、六男：許秋風、七男：
      卯○○、八男：巳○○、九男：辰○○（原告）、長女：
      羅水扲、次女：蔡水仙、三女：許鶴子。
  (二)、查，上開許厚皮之十二名繼承人中，許李毛、許銀傳、許
      鴻如、許豐盛、許秋風、羅水扲、蔡水仙、許鶴子等已陸
      續死亡，除許豐盛及許鶴子無第一順位繼承人，而由其兄
      弟姐妹辦理繼承登記外，另許鴻如之繼承人即被告未○○
      、申○○、午○○、癸○○、辛○○、戊○○等六人尚未
      辦妥繼承登記，其餘均由渠等直系血親卑親屬辦理繼承登
      記完畢，此有土地登記謄本可稽，是以許厚皮現今繼承人
      計有九大房二十九人，而原告辰○○之應繼分即為九分之
      一，合先敘明。
  (三)、次查，彰化縣二水鄉○○段８２３地號土地嗣因共有人楊
      榮達訴請分割共有物，經  鈞院９５年度重訴字第５８號
      判決准予分割確定，由兩造就分割後之彰化縣二水鄉○○
      段８２３之３地號，面積：５９８．９４平方公尺土地（
      下稱系爭土地）公同共有取得，此有系爭土地最新登記謄
      本可稽。是以，系爭土地應屬兩造共同繼承之遺產無訛。
  (四)、按繼承人有數人時，在分割遺產前，各繼承人對於遺產全
      部為公同共有；繼承人得隨時請求分割遺產，但法律另有
      規定或契約另有訂定者，不在此限，民法第一千一百五十
      一條、第一千一百六十四條分別定有明文。是以，遺產之
      公同共有係以遺產之分割為其終局目的，而以公同共有關
      係為暫時的存在。本件被繼承人許厚皮遺有系爭土地，依
      上開規定，兩造在分割遺產前，對於遺產全部為公同共有
      ，因上開遺產並無不能分割之情形，亦無不分割之約定，
      兩造就上開遺產既不能協議分割，則原告以遺產分割為由
      終止兩造間之公同共有關係，請求分割被繼承人許厚皮之
      遺產，自屬有據。
  (五)、末按，在公同共有遺產分割自由之原則下，民法第一千一
      百六十四條規定：繼承人得隨時請求分割遺產，該條所稱
      之「得隨時請求分割」，依同法第八百二十九條及第八百
      三十條第一項規定觀之，自應解為包含請求終止公同共有
      關係在內，俾繼承人之公同共有關係歸於消滅而成為分別
      共有，始不致與同法第八百二十九條所定之旨趣相左，庶
      不失繼承人得隨時請求分割遺產之立法本旨，換言之，終
      止遺產之公同共有關係，既應以分割方式為之，將遺產之
      公同共有關係終止改為分別共有關係，性質上自亦屬分割
      遺產方法之一，最高法院八十二年度台上字第七四八號、
      八十五年度台上字第一八七三號、九十三年度台上字第二
      六０九號判決意旨可資參照。是以原告主張就許厚皮所遺
      系爭土地，按應繼分比例採取分別共有方式分割，自屬遺
      產分割方法之一種，亦與法無違，且不失公平妥適，且與
      全體當事人之意願無違，自可採取。為此，請求判決如訴
      之主文所示。
三、被告寅○○、壬○○、丁○○○、子○○、卯○○、巳○○
    、被告兼被告亥○○訴訟代理人地○均表示：同意原告主張
    之事實及所提之分割方案。
四、本院得心證之理由：
  (一)、原告主張彰化縣二水鄉○○段８２３地號土地前因共有人
      楊榮達訴請分割共有物，經本院95年度重訴字第58號判決
      准予分割確定，由兩造就分割後之彰化縣二水鄉○○段８
      ２３之３地號，面積：５９８．９４平方公尺土地公同共
      有取得，此有原告提出之本院本院95年度重訴字第58號判
      決、系爭823之3地號土地最新登記謄本各一份在卷可稽。
      是以，系爭土地為兩造共同繼承之遺產無訛。
  (二)、又被告未○○、申○○、午○○、癸○○、辛○○、戊○○之被繼承人許鴻如於前開判決分割後登記為公同共有後
      ，旋於96年7月25日死亡，而其繼承人即被告未○○、申
      ○○、午○○、癸○○、辛○○、戊○○，等六人迄今尚
      未辦妥繼承登記，此有原告提出之土地登記謄本、許鴻如
      之除戶戶籍資料、繼承系統表、許鴻如之全部繼承人戶籍
      謄本各一份在卷可稽，原告此部分之主張堪信為真實，是
      原告請求被告未○○、申○○、午○○、癸○○、辛○○
      、戊○○應就其被繼承人許鴻如所遺公同共有系爭土地辦
      理繼承登記，應屬有據，爰判決如主文第一項所示。
  (三)、又原告主張兩造為被繼承人許厚皮現今之繼承人計有九大
      房二十九人，而兩造繼承或再轉繼承之比例即內部共有人
      之應有部分比例如附表所示，亦有原告提出之繼承系統表
      一份、戶籍謄本數份在卷可稽，且於言詞辯論期日到場之
      被告數人均不爭執並表示同意此分割方法，是原告此部分
      之主張亦堪信為真實。按『在公同共有遺產分割自由之原
      則下，民法第一千一百六十四條規定，繼承人得隨時請求
      分割遺產，該條所稱之「得隨時請求分割」，依同法第八
      百二十九條及第八百三十條第一項規定觀之，自應解為包
      含請求終止公同共有關係在內，俾繼承人之公同共有關係
      歸於消滅而成為分別共有，始不致與同法第八百二十九條
      所定之旨趣相左，庶不失繼承人得隨時請求分割遺產之立
      法本旨。』最高法院93年台上字第2609號判決意旨甚明，
      本件原告據以提起本件訴請終止兩造間之公同共有關係，
      請求依附表所示之應繼分比例採取分別共有方式分割，自
      無不合，應予准許，爰判決如主文第2項所示。
五、結論：原告之訴為有理由，並依民事訴訟法第385條第1項前
    段、第80條之1、第85條第1項，判決如主文。
中    華    民    國    97    年    5    月     21    日
                  家事法庭      法  官  王美惠
以上正本係照原本作成。
如對判決上訴，應於判決送達後20日內向本院提出上訴狀。
                                書記官  田慧賢
中    華    民    國    97    年    5    月     21    日


司法院資訊處製作；財團法人民間司法改革基金會備份。
